臺灣桃園地方法院民事判決　　　　　　　100年度訴字第672號
原　　　告　鄭秀玉
　　　　　　張繡卿
被　　　告　陳嘉昇
訴訟代理人　林萬生律師
上列當事人間債務人異議之訴事件，本院於100 年6 月23日言詞
辯論終結，判決如下：
    主      文
原告之訴駁回。
訴訟費用由原告負擔。
    事實及理由
一、原告主張：
  (一)被告持有原告於民國96年8 月6 日共同簽發、票據號碼CH00
    00000 號、票面金額為新臺幣（下同）750,000 元之本票乙
    紙（下稱系爭本票），而系爭本票債務乃原告為擔保原告向
    訴外人陳煌璧借款615,000元，原告並已分別於96年10月8日
    、同年月17日、同年11月14日、同年11月21日、同年12月25
    日各匯款50,000元、500,000 元、55,000元、55,000元及55
    , 000 元，合計為715,000 元，至陳煌璧於臺灣中小企業銀
    行新莊分行（下稱臺灣企銀）帳戶內清償上述借款完畢。詎
    陳煌璧不僅拒不交還本票，且將系爭本票轉交被告，被告明
    知系爭本票已清償，仍與陳煌璧共謀對原告聲請強制執行，
    顯被告係以惡意且無對價取得本票，被告取得系爭本票債權
    及行使已涉及不法，原告自得依民法第198 條規定，以起訴
    狀之送達為廢止該債權之表示，並拒絕給付。此外，被告係
    以系爭本票為執行名義向原告強制執行，因其已將系爭本票
    清償完畢，爰依強制執行法第14條規定，提起本件訴訟。
  (二)聲明：
  1.請求撤銷本院99年度司執字第36377 號給付票款事件（下稱
    系爭強制執行事件）之強制執行程序。
  2.被告不得持系爭本票對原告為強制執行。
二、被告則抗辯：
  (一)原告於系爭強制執行事件之執行程序進行中，曾向鈞院提起
    確認本票債權不存在之訴訟（案號為99年度桃簡字第634 號
    及99年度簡上字第225 號，下稱另案），嗣另案業經判決駁
    回原告之訴及上訴確定。被告持系爭本票向法院聲請強制執
    行，乃合法行使票據權利，自非侵權行為。
  (二)被告與原告並不相識，系爭本票係因訴外人陳建和向被告借
    款而交付予被告，被告並非自陳煌璧處取得系爭本票，兩造
    間並非系爭本票之直接前後手，被告即無可能對原告施用詐
    術，而原告就系爭本票債務是否已清償，被告並不知悉，被
    告並未與陳煌璧共同對原告為侵權行為。
  (三)原告與陳煌璧間之資金關係複雜，其間之借貸關係絕非僅止
    於系爭本票之借款。又原告是否尚欠陳煌璧借款，自應由原
    告與陳煌璧自行會帳，並非被告所得置喙，原告不得以其與
    陳煌璧間之民事糾葛對被告主張。
  (四)答辯聲明：原告之訴駁回。
三、本院之判斷：
  (一)原告主張被告持系爭本票向本院聲請本票裁定（案號為99年
    度司票字第1520號）後，再以該本票裁定向本院聲請對原告
    為強制執行，經本院以系爭強制執行事件受理在案等情，業
    據其提出系爭本票、本院99年度司票字第1520號民事裁定各
    1 件為證（參見本院卷第6 、9 頁），為被告所不爭執，復
    經本院依職權調取系爭強制執行事件卷宗核閱確認無訛，是
    原告此部分主張，堪信為真實。
  (二)原告復主張系爭本票債務乃原告為擔保原告向陳煌璧借款61
    5,000 元，原告並已分別於96年10月8 日、同年月17日、同
    年11月14日、同年11月21日、同年12月25日各匯款50,000元
    、500,000 元、55,000元、55,000元及55 ,000 元，合計為
    715,000 元，至陳煌璧於臺灣企銀帳戶內清償上述借款完畢
    。詎陳煌璧不僅拒不交還本票，且將系爭本票轉交被告，被
    告明知系爭本票已清償，仍與陳煌璧共謀對原告聲請強制執
    行，顯被告係以惡意且無對價取得本票，被告取得系爭本票
    債權及行使已涉及不法，原告依民法第198 條規定，以起訴
    狀之送達為廢止該債權之表示，並拒絕給付。此外，被告係
    以系爭本票為執行名義向原告強制執行，因其已將系爭本票
    清償完畢，依強制執行法第14條規定，請求撤銷系爭強制執
    行事件之執行程序等語，則為被告所否認，並執前詞置辯。
  (三)按因侵權行為對於被害人取得債權者，被害人對該債權之廢
    止請求權，雖因時效而消滅，仍得拒絕履行，民法第198 條
    定有明文。又該條文立法理由記載：查民律草案第977 條理
    由謂因侵權行為，對於被害人取得債權，例如因詐欺而對於
    被害人使為債務約束時，被害人對於加害人，有債權廢止之
    請求權。然在請求權有因時效而消滅者，以原則論，既已消
    滅，則被害人不能據此請求權提出抗辯，以排斥債權人履行
    之請求。然似此辦理，不足以保護被害人，故本條特設例外
    之規定，使被害人於債權廢止之請求權因時效消滅後，仍得
    拒絕債務之履行也。由此可知，該條文之適用前提為債權人
    （即加害人）係以侵權行為對債務人（即被害人）取得之債
    權。次按民法第184 條第1 項前項規定侵權行為以故意或過
    失不法侵害他人之權利為成立要件，故主張對造應負侵權行
    為責任者，應就對造之有故意或過失負舉證責任（最高法院
    82 年 度台上字第267 號判決意旨參照）。本件原告主張其
    已將積欠陳煌璧之借款清償完畢，然陳煌璧不僅拒不交還本
    票，且將系爭本票轉交被告，被告明知系爭本票已清償，仍
    與陳煌璧共謀對原告聲請強制執行，顯被告係以惡意且無對
    價取得本票，被告取得系爭本票債權及行使已涉及不法云云
    ，為被告所否認，揆諸上開規定及說明，自應由原告舉證證
    明被告對其有何侵權行為。經查，兩造均不爭執被告並非自
    陳煌璧處取得系爭本票，且兩造間彼此並不相識之事實，衡
    情被告即無可能與陳煌璧共謀對原告為侵權行為，原告對此
    復未能舉證以實其說，是原告此部分主張，自難採信。此外
    ，原告對被告提起之於另案訴訟中亦為相同之主張，並經本
    院駁回原告之訴及上訴確定，故原告依民法第198 條規定拒
    絕給付系爭本票之票款，於法不合，不足採信。
  (四)按「查強制執行法第14條第1 項規定之債務人異議之訴，須
    執行名義成立後，有消滅或妨礙債權人請求之事由發生，始
    得提起。所謂消滅債權人請求之事由，例如清償、提存、抵
    銷、免除、混同、債權讓與、債務承擔、更改、消滅時效完
    成、解除條件成就、契約解除或撤銷、另訂和解契約，或其
    他類此之情形。所謂妨礙債權人請求之事由，例如債權人同
    意延期清償、債務人行使同時履行抗辯權等（最高法院98年
    度台上字第1899號判決意旨參照）。本件原告主張其已向陳
    煌璧清償借款完畢，陳煌璧應將系爭本票歸還予其，故依強
    制執行法第14條規定，請求撤銷系爭強制執行事件之執行程
    序云云。然查，被告於系爭強制執行事件中所持之執行名義
    為前開本票裁定，由該本票裁定所示，可知債權人為被告，
    債務人為原告，則原告自不得以其與陳煌璧間之債權債務關
    係對抗被告，原告復未提出其他證據證明其已向被告清償系
    爭本票之款項，故本件並無強制執行法第14條所定之消滅或
    妨礙債權人請求之事由，是原告之上開主張，亦非可採。
四、綜上所述，原告並未能舉證證明被告係惡意且無對價取得系
    爭本票，且本件亦無強制執行法第14條所定之異議事由存在
    。從而，原告依民法第198 條及強制執行法第14條規定，請
    求1.請求撤銷系爭強制執行事件之強制執行程序。2.被告不
    得持系爭本票對原告為強制執行，均無理由，不應准許。
五、本件事證已臻明確，兩造間其餘攻擊及防禦方法，核與本判
    決結果不生任何影響，爰不一一予以論述，附此敘明。
六、訴訟費用負擔之依據：民事訴訟法第78條。
中    華    民    國   100    年    6     月    30    日
                  民事第一庭    法  官  林哲賢
以上正本證明與原本無異
如對本判決上訴，須於判決送達後 20 日內向本院提出上訴狀。
如委任律師提起上訴者，應一併繳納上訴審裁判費。
中    華    民    國   100    年    6     月    30    日
                                書記官  陳佳彬